臺灣高等法院臺中分院刑事判決　　 95年度上更(一)字第343號
上　訴　人　台灣台中地方法院檢察署檢察官
被　　　告　丙○○
選任辯護人　詹漢山律師
上列上訴人因被告違反貪污治罪條例等案件，不服臺灣臺中地方
法院九十四年度訴字第三八九六號中華民國九十五年三月二十日
第一審判決（起訴案號：臺灣臺中地方法院檢察署九十四年度偵
字第五二二五號），提起上訴，經判決後，由最高法院發回，本
院更為判決如下：
    主  文
上訴駁回。
    事  實
一、丙○○係和多利有限公司（設臺中市○○區○○路一段一二
    一二之一號，下稱和多利公司，登記負責人為張紹義）之實
    際負責人；廖俊昇係財石砂石有限公司（設臺中縣神岡鄉○
    ○村○○路四九八號，下稱財石公司，登記負責人廖俊郎）
    之實際負責人，二人均為從事業務之人。丙○○、廖俊昇二
    人於民國（下同）九十一年九月間取得聯繫，經協商後，財
    石公司同意由和多利公司持財石公司提供之經濟部公司執照
    、經濟部工廠登記證、臺中縣政府營利事業登記證、財石砂
    石公司砂石場處理設備及處理量、砂石廠同意書等文件，並
    依據「臺中市土方資源堆置場場外轉運暫行管理要點」之規
    定，以九十一年九月十日和張字第九一０００三三七號函向
    臺中市政府申請以財石公司之砂石場，作為和多利公司所經
    營「營建工程剩餘土石方資源堆置場」（下稱土資場）之土
    石方場外轉運容納地點，並經臺中市政府准予核備。嗣和多
    利公司即據以經營收集臺中市各建築工地之營建工程剩餘土
    石轉運處理之業務，並應依規定向臺中市政府工務局按時申
    報土石方場外轉運處理之數量、轉運地點等統計資料，且於
    和多利公司備妥各項土石轉運文件以供臺中市政府不定時派
    員查核。
二、惟丙○○竟基於行使業務登載不實文書之概括犯意，自九十
    一年十一月起至九十二年二月間止，明知其所承攬之：（一
    ）「第二高速公路後續計畫交流道連絡道路系統改善工程－
    臺中港特定區○○號道路工程（建號：內北營九０六二）」
    、（二）「普羅旺墅工程（建號九一－一０五一）」、（三
    ）「臺中法國工程（建號九二－一０五二）」、（四）「靜
    崗首富工程（建號九一彰三七五三七）」等工程之營建剩餘
    土石方並未載往財石公司之砂石場，且未經財石公司授權代
    刻印章，竟利用不知情之職員林玉美在某不詳刻印店，偽刻
    「財石砂石（有）公司車輛管制章」及「財石砂石（有）公
    司」之印章二枚（已滅失），並令林玉美及不詳姓名員工等
    人將之分別蓋用於「營建棄填土處理紀錄管制聯單」、「和
    多利土石方資源堆置場運送憑證（四聯單）」之上，以表示
    財石公司之砂石場確有收受和多利公司所轉運之營建剩餘土
    石方，以此方式登載各項不實資料於其業務上製作之文書上
    ；而後又將：（一）九十一年十二月至九十二年二月，每個
    月分別自「第二高速公路後續計畫交流道連絡道路系統改善
    工程－臺中港特定區○○號道路工程（建號：內北營九０六
    二）」場外轉運二千立方米、五千立方米、一萬四千方立米
    ，共計二萬一千立方米之營建剩餘土石方至財石公司之砂石
    場；（二）九十二年二月自「普羅旺墅工程（建號九一－一
    ０五一）」場外轉運六千立方米之營建剩餘土石方至財石公
    司之砂石場；（三）九十二年二月自「臺中法國工程（建號
    九二－一０五二）」場外轉運六千立方米之營建剩餘土石方
    至財石公司之砂石場；（四）九十二年二月自「靜崗首富工
    程（建號九一彰三七五三七）」場外轉運六千立方米之營建
    剩餘土石方至財石公司之砂石場等不實資料，登載於每月應
    製作申報之「剩餘土石方月總量表」、「場外轉運管制表」
    、「場外直接轉運處理總表」、「場外轉運砂石場總量管制
    表」等業務文書。丙○○將上開不實事項登載於前揭相關業
    務報表後，即將統計資料陳報臺中市政府工務局，並將登載
    不實之「營建棄填土處理紀錄管制聯單」及「和多利土石方
    資源堆置場運送憑證（四聯單）」留置於和多利公司內，以
    備臺中市政府查核，足生損害於臺中市政府對於轄區內營建
    工程剩餘土石管理與財石公司業務管理之正確性。嗣財石公
    司接獲臺中市政府之通知，廖俊昇經查核該公司之砂石場實
    際並未有收受和多利公司所轉運之前揭營建剩餘土石方，遂
    於九十二年二月二十五日以財石（九二）字第０００二號函
    覆臺中市政府，於說明二欄內陳稱：「有關和多利有限公司
    向貴市政府工務局申請土資場場外轉運土石方，和多利尚今
    並無行文及知會本公司，該公司私自申請作業與本公司無關
    ，請貴市政府工務局自行查察，並執行撤銷乙案，本公司為
    和多利有限公司土資場場外轉運容納之處所」等語。
三、臺中市政府工務局承辦人江文峰（已歿）接獲財石公司之上
    揭函件後，即簽報不予核准和多利公司相關營建工程剩餘土
    石完成處理報表之備查案。丙○○因恐臺中市政府工務局未
    准予備查，影響到相關建築案使用執照之申請，遂令不知情
    不詳姓名之人士先以電腦製作、列印如附件一之函件，丙○
    ○即於製作完成後，即持該函件前往財石公司，要求財石公
    司之實際負責人廖俊昇在該函件上蓋用財石公司之公司法人
    及代表人章（俗稱大、小章，以下簡稱大、小章），廖俊昇
    礙於人情壓力同意蓋章，並由丙○○將該函發送臺中市政府
    工務局。臺中市政府工務局受領該函件後，即以中工建字第
    ０九二０００五二七０號函送財石公司，詢以：「經查有關
    和多利公司申報出土至貴公司計有四件，共計申報出土數量
    為四萬四千立方公尺，有關和多利有限公司是否確依規定將
    上述土方送至貴公司，仍請儘速函覆說明」，丙○○獲悉此
    事後，仍恐此事干礙到相關建築工程使用執照之申請，遂又
    令不知情不詳姓名之人士先製作內容不實如附件二之函件，
    丙○○於製作完成後，即持上開函件前往財石公司，再度要
    求廖俊昇幫忙蓋用財石公司之大、小章，以示財石公司之砂
    石場確有收受和多利公司之營建工程剩餘土石。廖俊昇明知
    財石公司之砂石場實際並未收受和多利公司之營建工程剩餘
    土石，然因礙於丙○○人情壓力，遂在要求丙○○未來要補
    送一些砂石到財石公司之砂石場，並獲丙○○允諾後，與丙
    ○○基於行使業務登載不實文書之犯意聯絡，由廖俊昇（另
    經臺灣臺中地方法院檢察署檢察官以九十四年度偵字第一八
    二七０號為不起訴處分）在該登載不實業務內容之函件上蓋
    用財石公司之大、小章，以完成該登載不實之業務文書。丙
    ○○取得該業務登載不實之文書後即發送臺中市政府工務局
    以為行使，致生損害於臺中市政府工務局對於營建工程剩餘
    土石管制之正確性。
四、嗣經法務部調查局臺中市調查站循線查獲，並扣得如附表所
    示之「營建棄填土處理紀錄管制聯單」及「和多利土石方資
    源堆置場運送憑證（四聯單）」乙冊及相關文書、帳冊等物
    。
五、案經法務部調查局臺中市調查站移送臺灣臺中地方法院檢察
    署檢察官偵查起訴。
    理  由
甲、有罪部分：
一、本案被告丙○○（以下簡稱為被告）在本院本案審理時，對
    於上開犯罪事實，除辯稱：伊係徵得財石公司實際負責人廖
    俊昇之同意，才請人刻製財石公司之「財石砂石 (有)公司
    車輛管制章」、「財石砂石 (有)公司」等印章，進而將上
    開印章之印文蓋用於「營建棄填土處理紀錄管制聯單」及「
    和多利土石方資源堆置場運送憑證（四聯單)」等文書上面
    等語之外，被告對於其餘之犯罪事實均已坦白承認。
二、惟查：
（一）證人廖俊昇於偵查中（經公訴人、被告同意採為證據）及
      原審法院審理時，已證稱：其係財石公司之實際負責人，
      本件係丙○○與其協商，由其同意和多利公司以財石公司
      名義向臺中市政府申報同意收取建築營造過程中所挖取之
      營建工程剩餘土石方，惟其並未同意被告代刻財石公司之
      「財石砂石 (有)公司車輛管制章」及「財石砂石 (有)公
      司」等印章，且亦未同意被告丙○○以上開偽刻之印章蓋
      用於「營建棄填土處理紀錄管制聯單」及「和多利土石方
      資源堆置場運送憑證（四聯單）」上，向臺中市政府陳報
      等語（見九十四年度偵字第五二二五號卷第一四二至一四
      八頁、第一五三、一五四頁，及原審法院九十五年二月十
      三日審判筆錄）。
（二）證人即和多利公司會計林玉美於偵查中證稱（經公訴人、
      被告同意採為證據），上開財石公司之二枚印章係被告丙
      ○○叫伊刻的，伊不清楚財石公司有無授權，伊幫忙整理
      單據時有蓋過該等印章的，因為司機常把單據弄丟，才會
      統一處理，四聯單是要撕開，但司機沒有做好，我們才會
      這樣處理，是丙○○叫伊這麼做的等語（見九十四年度偵
      字第五二二五號卷第一五五頁）。另證人即和多利公司職
      員高迺漪於偵查中證稱（經公訴人、被告同意採為證據）
      ，丙○○告知財石公司有授權給公司刻該二枚印章，刻章
      之目的即係蓋用在四聯單及管制聯單，現該二枚印章不知
      置放何處，伊進公司丙○○就叫伊這麼處理業務，正確如
      何處理，伊也不知道等語（見同上偵卷第一五八、一五九
      頁）。足見被告確有指示不知情之林玉美刻印及請員工將
      之蓋用於「營建棄填土處理紀錄管制聯單」及「和多利土
      石方資源堆置場運送憑證（四聯單）」上；又依該二證人
      所述，其等並未見聞財石公司同意刻印及蓋用印文之事實
      ，是被告所謂事前曾獲廖俊昇同意乙節，即無從由上開二
      證人證述內容獲得證實。
（三）證人陳華、宋秋佳雖於原審法院審理時，到庭證稱：其
      等二人曾陪同被告丙○○一同至財石公司與廖俊昇商談本
      案之土石方，且廖俊昇同意文書作業由和多利公司代為處
      理等語。惟查，關於前述轉運砂石之商談時間為何，與何
      人共同前往，雙方商談時有何人在場等節，證人二人所述
      並不一致（見原審法院九十五年一月十六日審判筆錄），
      且與廖俊昇所述明顯不同（見原審九十五年二月十三日審
      判筆錄）；再關於文書作業由和多利公司代為處理範圍為
      何，證人陳華、宋秋佳二人所述亦不盡相符（參同上筆
      錄）。此外，觀諸本件相關營建工程剩餘土石作業流程，
      自財石公司同意擔任和多利公司挖取營建工程剩餘土石轉
      運容納地，至實際挖取土石方並轉運，其間計有和多利公
      司向臺中市政府陳報財石公司同意擔任土石方轉運砂石場
      之文件，及實際砂石作業時之各項管制聯單、報表等多種
      文書作業，上開二證人所述「廖俊昇同意由被告代為處理
      之文書」，究屬何種文書作業，亦有不明。是證人陳華
      、宋秋佳二人所言，亦不足為有利被告認定之證據。
（四）就被告自取得其砂石轉運同意後，是否實際運送砂石至財
      石公司，其數量如何等情，證人廖俊昇於偵查中證述時稱
      ：有與和多利公司合作，接受和多利公司的土石方，但「
      進場的數量沒有他申報的那麼多，差距有一半以上」（參
      九十四年度偵字第五二二五號卷第一四三頁）。但經承辦
      檢察官追問後，復稱：「砂石進場，要經過砂石場蓋章認
      證，砂石沒有進場，即不可能取得財石公司之認證，和多
      利公司應知他們實際上沒有進財石公司之砂石場」（參同
      上卷第一四四頁）、「被告到公司來拜託後，我後來有要
      求丙○○至少要進一點料到我們砂石場來，不能完全沒有
      ，後來丙○○有進幾千立方米到我砂石場」（參同上卷第
      一四六頁）、「財石公司九十二年四月十四日財石（九二
      ）字第０００四號函這個公文是我們發的，是丙○○拜託
      我發這個函。因為如果我不肯出公函，表示有收受工程的
      土石方的話，和多利公司的土石方問題沒辦法解決，土石
      方如果沒有解決，工務局可能不會發出使用執照，我想那
      是很嚴重問題。這份公文的內容與事實不符」（參同上卷
      第一四五頁）。「０００三號函是因丙○○他們公司失察
      ，與本公司無關，他就拿回去改，本件內容應無不實在。
      但是０００四號函內容是有一點問題，當時並沒有收到土
      石，丙○○先叫我蓋這二件公文給市政府，我有要求至少
      送一些土方到我的砂石場來，他也有答應，然後就有一部
      份土石進來了」（參同上卷第一五三頁）等情。由證人廖
      俊昇以上證述之內容可知：（一）財石公司九十二年四月
      十四日財石（九二）字第０００四號函所登載之內容，係
      被告製作完成後，要求廖俊昇蓋用財石公司之大、小章後
      發出；（二）被告係於財石公司發出上開函文之後，始應
      廖俊昇之要求，運送部分砂石至財石公司，財石公司並未
      於九十一年十一月至九十二年二月間收受本案系爭四件工
      程之營建工程剩餘土石轉運；是財石公司系爭０００四號
      文書製作之時，和多利公司並無任何系爭四件工程之營建
      工程剩餘土石轉運至財石公司，嗣後亦無所謂恢復收受已
      申請報准之七件工程之事實，則財石公司針對臺中市政府
      函詢所為答覆之該０００四號函文所載內容，明顯與事實
      不符；（三）至證人廖俊昇所稱和多利公司嗣後運送至財
      石公司之砂石乙節，明顯與本案之系爭四件工程無涉，且
      係於函覆臺中市政府後，始運送至財石公司，自亦無解於
      該０００四號函文不實之事實。又上開文書係案外人廖俊
      昇基於臺中市政府對其所營業務之查詢而予函覆（參該函
      文主旨欄所示），廖俊昇為財石公司之負責人，業據其於
      原審審理時證述無訛（參原審九十五年二月十三日審判筆
      錄），從而上開函文，自屬於其業務上所製作之文書無誤
      。
（五）依臺中市政府九十五年一月十八日函附本件案發時有效適
      用之「臺灣省營建工程剩餘土石方處理及資源堆置場設置
      管理要點」第二十九條第一項規定：土石方資源堆置場收
      受營建工程剩餘土石方，應由場地管理單位簽發處理憑證
      ；並應於每月五日前統計土石方處理種類與數量，陳報當
      地縣（市）政府、鄉（鎮、市）公所備查。從而，本案被
      告於案發之際，既係擔任和多利公司之實際負責人，且該
      公司因承攬各該工程挖掘所得營建工程剩餘土石之處理事
      務，而依上開規定於系爭「營建棄填土處理紀錄管制聯單
      」、「和多利土石方資源堆置場運送憑證（四聯單)」、
      「剩餘土石方月總量表」、「場外轉運管制表」、「場外
      直接轉運處理總表」、「場外轉運砂石場總量管制表」等
      文書內加以登載，並據以向臺中市政府申報及留供備查，
      上開各文書對被告而言，俱屬其業務上製作之文書無訛。
（六）據上，被告確未獲得財石公司實際負責人廖俊昇之同意，
      而偽刻財石公司上述二枚印章，且於上開四件工程開挖期
      間，亦未曾轉運營建工程剩餘土石至財石公司，竟登載不
      實之轉運數據於業務上製作之文書，嗣並與廖俊昇共同製
      作不實之文書函覆臺中市政府相關之查詢，上開事實堪以
      認定。被告上開所辯，顯係避重就輕之詞，不足採信。此
      外，復有財石公司九十二年二月二十五日財石九二字第０
      ００二號函影本、財石公司九十二年三月三十一日財石九
      二字第０００三號函影本、財石公司九十二年四月十四日
      財石九二字第０００四號函影本（以上參九十四年度偵字
      第五二二五號卷第五七至五八頁）、和多利有限公司編號
      六一七號之「營建工程土石方資源收受處理完成證明書」
      、如附表所示之蓋有「財石砂石（有）公司車輛管制章」
      之「營建棄填土處理紀錄管制聯單」、蓋有「財石砂石（
      有）公司」印文之「和多利土石方資源堆置場運送憑證（
      四聯單）」運送憑證乙冊（參扣押物編號伍之一一六號，
      外放於扣押證物箱內），九十一年十一月份至九十二年二
      月份「剩餘土石方月總量表」、「場外轉運管制表」、「
      場外直接轉運處理總表」（參同上偵卷第七八至一三八頁
      ），臺灣臺中地方法院檢察署九十四年度偵字第一八二七
      ０號不起訴處分書乙份附卷可憑。綜上所述，本案關於被
      告於上開業務文書內登載不實數量，並據以向臺中市政府
      陳報，及與廖俊昇共同製作業務不實文書向臺中市政府函
      覆等事實，均已事證明確，被告上開犯行堪以認定。
三、本案被告在各項報表之業務文書上為不實登載，並進而持以
    行使，核其此部分所為，係犯刑法第二百十六條、第二百十
    五條之行使業務登載不實文書罪。至其其偽造印章、印文之
    行為，係登載業務不實文書之階段行為，已被登載業務不實
    文書之行為所吸收，應不另論罪；又被告登載業務不實文書
    之後，又持以行使，其業務登載不實文書之低度行為，亦被
    行使業務登載不實文書之高度行為吸收，亦不另論罪。被告
    利用不知情之林玉美委請不詳姓名之成年刻印人員偽刻財石
    公司上開印章，並利用不知情之林玉美及不詳姓名員工將之
    蓋用於「營建棄填土處理紀錄管制聯單」、「和多利土石方
    資源堆置場運送憑證（四聯單）」等文件之行為，均為間接
    正犯。再本案之「營建棄填土處理紀錄管制聯單」、「和多
    利土石方資源堆置場運送憑證（四聯單）」等文件，係屬和
    多利公司製作留置公司內部供臺中市政府查核時所用，雖蓋
    有財石公司上揭各印文，然其性質上應屬和多利公司業務上
    登載之文書，公訴意旨就被告此部分犯行，認應依行使偽造
    私文書罪處斷，尚有誤會，惟因此部分起訴之社會基本事實
    相同，本院應變更起訴法條而予以審判。又被告與廖俊昇共
    同製作如附件二所示內容不實之函文加以行使之行為，亦係
    犯刑法第二百十六條、第二百十五條之行使業務文書登載不
    實罪。至此部分業務文書登載不實之低度行為，亦被行使上
    開文書之高度行為吸收，而不另論罪。又被告利用不知情之
    不詳姓名成年人士繕打該函文，為間接正犯。被告就此部分
    犯行之實施，與廖俊昇之間有犯意聯絡及行為分擔，均為共
    同正犯。再者，被告行為後，九十五年七月一日施行之刑法
    雖已廢除原刑法第五十六條連續犯之規定，惟被告上開先後
    多次行使業務登載不實文書犯行，其犯罪時間緊接，犯罪構
    成要件相同，顯係基於概括之犯意反覆而為，應合於修正前
    刑法第五十六條連續犯之規定，而應論以一罪。雖依據修正
    前刑法第五十六條連續犯規定，得加重其刑至二分之一，但
    如不適用上開連續犯之規定，被告多次所犯則應分論併罰，
    後再依法裁定其應執行刑。比較上開新、舊法律之適用，仍
    以適用修正前刑法第五十六條之連續犯規定較有利於被告，
    則依據刑法第二條第一項前段之規定，被告上開先後多次行
    使業務登載不實文書之犯行，仍應適用修正前刑法第五十六
    條連續犯之規定，論以一罪並加重其刑。扣案如附表所示偽
    造之印文，不問屬於犯人與否，應依刑法第二百十九條規定
    宣告沒收。至未扣案之印章二枚，據證人林玉美於偵查中陳
    報之信函所載（見九十四年度偵字第五二二五號卷第一百七
    十頁），應已滅失而不存在，爰不再宣告沒收；另未扣案其
    餘偽造之「營建棄填土處理紀錄管制聯單」、「和多利土石
    方資源堆置場運送憑證（四聯單）」，因已逾保存期限，且
    和多利公司已結束營業，而全部銷燬乙節，亦據被告供明在
    卷（見原審法院九十五年二月二十七日審判筆錄），是附著
    於未扣案其餘偽造之「營建棄填土處理紀錄管制聯單」、「
    和多利土石方資源堆置場運送憑證（四聯單）」上之其餘印
    文，亦不予宣告沒收。
乙、不另為被告無罪判決部分
一、本案公訴人之公訴意雖又指訴：被告因恐臺中市政府工務局
    之承辦人江文峰認真辦理查核工作，將使其違規轉運土石方
    、偽造文書、業務登載不實等違法行為曝光，將嚴重干礙到
    各項營建工程取得使用執照之流程，遂交付新臺幣（下同）
    五十萬元之賄款予江文峰，江文峰於收受賄賂之後即違背其
    職務，於和多利公司陳報不實之文件上核章簽報准予備查，
    而未退回和多利公司陳報之各項報表、文件，亦未依據「營
    建剩餘土石方處理方案」簽報長官核示撤銷和多利公司土資
    場之營運許可。嗣後因臺灣臺中地方法院檢察署檢察官指揮
    法務部調查局臺中市調查站就臺中市轉運砂石案件之弊端展
    開調查，並進行各項約詢、蒐證工作，江文峰因懼其所為涉
    犯重罪，因而於九十三年七月一日，在臺中縣新社鄉崑山村
    三鄰食水嵙三之一號倉庫內，留下「爸！對不起前後我真的
    收了他五十萬現金」之遺書後，上吊自殺死亡，並經同署檢
    察官據報後前往現場相驗，並扣得上揭內容之江文峰死前最
    後一封遺書，因認被告此部分行為，另犯貪污治罪條例第十
    一條第一項之對於公務員違背職務之行為交付賄賂罪，
二、惟按犯罪事實應依證據認定之，無證據不得認定其犯罪事實
    ，此於刑事訴訟法第一百五十四條第二項定有明文。
三、本案公訴人指訴被告涉有對於公務員違背職務之行為交付賄
    賂罪，係以：（一）本案經臺灣臺中地方法院檢察署檢察官
    指揮法務部調查局臺中市調查站就臺中市轉運砂石案件之弊
    端展開調查，並進行各項約詢、蒐證工作，江文峰因懼其所
    為涉犯重罪，除於九十三年七月一日，在臺中縣新社鄉崑山
    村三鄰食水嵙三之一號倉庫內上吊自殺死亡之外，並有留下
    「爸！對不起前後我真的收了他五十萬現金」之遺書一封，
    上開遺書應可認屬具有特別可信情況之審判外陳述，而具證
    據能力；（二）被告將營建剩餘土方載往其他不詳地點進行
    不明方式之處理，而不依報准核備之合法轉運計畫進行處理
    ，其後又為掩飾其不法行為而陸續為多項偽造文書之不法犯
    行，倘若為主管單位查悉，其所承攬之各項建築工程將因無
    法申請使用執照而蒙受重大損失，且和多利公司亦極有可能
    遭台中市政府依據「營建剩餘土石方處理方案」處分撤銷和
    多利公司土資場之營運許可，是被告在主觀上顯然有行賄公
    務員以求申報資料過關，免於受罰之強列動機；（三）被告
    於九十三年十一月三日在台中市調查站接受調查局訊問時，
    同意由法務部調查局專業人員進行測謊，就：「渠沒有給江
    文峰金錢好處」之答覆，呈情緒波動反應，研判有說謊，有
    法務部調查局九十三年十一月五日調科參字第○九三○○四
    四○三二○號測謊報告書影本在卷可據，更可證明被告確有
    行賄公務員江文峰，使之為違背職務之行為等情，為提起此
    部分公訴之依據。
四、惟本案被告否認伊有公訴人此部分所指訴之犯罪情事，並辯
    稱：（一）江文峰雖有留下「爸！對不起前後我真的收了他
    五十萬現金」之遺書一封，但江文峰究係因何關係而收取五
    十萬元現金，及「向何人」收取五十萬元，上開遺書內容並
    未表明，且江文峰之皮包內另有一張遺書，其內表明未與和
    多利公司勾結，沒有貪污，則江文峰所留下之上開遺書，自
    不足為不利於伊之認定；（二）公訴人既認證人廖俊昇已於
    九十二年二月二十五日以財石（九二）字第０００二號函覆
    臺中市政府，表示：「有關和多利有限公司向貴市政府工務
    局申請土資場場外轉運土石方，和多利尚今並無行文及知會
    本公司，該公司私自申請作業與本公司無關，請貴市政府工
    務局自行查察，並執行撤銷乙案」等情，臺中市政府工務局
    承辦人江文峰接獲財石公司之上揭函件後，亦即簽報不予核
    准和多利公司相關營建工程剩餘土石完成處理報表之備查案
    ，則被告有違規轉運土石之情形，在江文峰接任台中市政府
    工務局土資場管理業務之前，已遭財石公司舉發，且於江文
    峰接任上開職務之後，調查局已搜索和多利公司，被告並無
    掩飾犯行之可能，斷無為掩飾犯行而行賄江文峰之必要；且
    江文峰接任上開職務之後，分別於九十二年五月十九日、九
    十二年九月四日、九十三年三月二十九日簽報並發函和多利
    公司，指稱和多利公司仍有現場實際營運疑義及每月處理量
    超過等多項缺失，必須減少每月核准之處理量，足見江文峰
    亦無隱藏被告有違規轉運土石方嫌疑之事實，再由江文峰於
    九十二年四月一日簽報並發函財石公司，要求財石公司回覆
    和多利公司申報之轉運土石方四萬四千立方公尺是否實際轉
    運至財石公司乙情觀之，江文峰亦無包庇和多利公司；再者
    ，台中市政府發現和多利公司有違規轉運土石方之事實之後
    ，係由江文峰簽報前台中市政府工務局長李立德，要將本案
    送台中市調查站協助調查，經李立德召集江文峰、雷志文、
    課長伍南彰至局長辦公室開會，後經局長李立德裁示本案送
    調查站不適當，並要財石公司及和多利公司至法院公證即可
    ，江文峰即發文要財石公司及和多利公司至法院公證，此情
    業經江文峰在調查站應訊時供述甚詳，而財石公司及和多利
    公司亦確實辦理法院見證之後，函送台中市政府，足見江文
    峰在調查站應訊時所為之上開供述，應屬可信，如被告有行
    賄江文峰，江文峰豈有執意將全案移送調查站協助調查之可
    能？另外，依據本案被告行為時之「台中市土石方資源堆置
    處理場場外轉運暫行管理要點」規定，並無任何得以撤銷和
    多利公司營運許可之規定，依據內政部函頒之「營建剩餘土
    石方處理方案」，亦無得以撤銷和多利公司土資場之營運許
    可之規定，公訴人指訴被告因恐和多利公司極有可能遭台中
    市政府依據「營建剩餘土石方處理方案」處分撤銷和多利公
    司土資場之營運許可，故在主觀上有行賄動機部分，亦與事
    實不合；（三）被告接受測謊時，有高血壓之疾病，且未及
    服藥，兼又緊張，故測謊鑑定報告不足為憑。
五、經查：
（一）本案公訴人所提出之江文峰上開遺書影本，固有書寫「爸
      ！對不起前後我真的收了他五十萬現金」等語，惟上開遺
      書內容確未記載：「江文峰係因何關係而收取五十萬元現
      金」，及「向何人收取五十萬元」之情，有上開遺書影本
      一件在卷可稽。經本院依職權傳喚江文峰書寫上開遺書之
      對象即江文峰之父甲○○，其在本院本案審理時，亦仍再
      為：不知上開遺書內容文義之證詞。則上開遺書內容關於
      「江文峰係因何關係而收取五十萬元現金」，及「係向何
      人收取五十萬元」部分，已無法明確認定。況江文峰死亡
      後，在其皮包另被發現留有書寫「我沒貪污，這你們請教
      跑照的就知道了」等字之字條一紙，此有上開字條影本在
      卷可稽（見相字第九三六號影印卷），江文峰於九十三年
      六月二十四日接受台中市調查站人員訊問時，亦否認有向
      被告或和多利公司人員收受任何不法利益（見九十二年度
      他字第一五四偵卷卷三第三五○頁），則本案自無從依據
      臆測，而推認被告有對於公務員違背職務之行為，對於江
      文峰交付五十萬元之賄賂。
（二）又本案證人廖俊昇已於九十二年二月二十五日以財石（九
      二）字第０００二號函覆臺中市政府，表示：「有關和多
      利有限公司向貴市政府工務局申請土資場場外轉運土石方
      ，和多利尚今並無行文及知會本公司，該公司私自申請作
      業與本公司無關，請貴市政府工務局自行查察，並執行撤
      銷乙案」等情，有財石公司九十二年二月二十五日財石九
      二字第０００二號函影本（見九十四年度偵字第五二二五
      號偵卷第五七頁）在卷可稽。而江文峰係自九十二年二、
      三月間正式在台中市政府工務局建管課接辦土資場之業務
      （前任承辦人為雷志文），此情並據江文峰與雷志文在接
      受台中市調查站人員訊問時，供述在卷（見九十二年度他
      字第一五四偵卷卷三第三四五、二七八頁）。另江文峰在
      接獲財石公司之上揭函件後，其後係簽報：「有關和多利
      公司申報九十二年三月七日至九十二年三月十日之完成處
      理明細備查乙案，．．．．．．完成編號６２３因涉及財
      時砂石有限公司乙案，擬暫不准予備查，俟財石案釐清再
      予辦理」，此情亦有台中市政府工務局簽呈影本一件在卷
      可據（見同上偵卷第三六四頁）；以上並亦係公訴人所是
      認之事實。而就本案財石公司接受和多利公司土資場場外
      轉運部分，江文峰在台中市調查站應訊時，係供述：「在
      九十二年十月『台中市剩餘資源處理場所自治條例』實行
      之前，內政部頒布『營建剩餘土石方處理方案』對於土資
      場月處理數量超出上限，並無罰則，只能以行政處分方式
      處理，所以我會簽文將土資場當月超量部分扣抵該土資場
      下個月之處理量，若該土資場屢屢超出處理上限，所以我
      會簽文加倍扣抵該土資場之月處理量，而在九十二年十月
      之後，依『台中市剩餘資源處理場所自治條例』則訂有罰
      則，但罰則部分我要查看『台中市剩餘資源處理場所自治
      條例』才清楚，而在九十二年十月『台中市剩餘資源處理
      場所自治條例』實行之後，土資場所提報之土石方月報表
      ，並無超出上限情形，另依據『台中市剩餘資源處理場所
      自治條例』第四十五條規定，若有土資場提報不實文件，
      除罰鍰外，並記違規一次，累計達九次，即可撤銷營運許
      可」、「我不清楚財石砂石有限公司開始接受和多利土資
      場場外轉運之時間為何，因為我在接辦土資場業務時，財
      石砂石有限公司即為和多利土資場場外轉運之堆置處，截
      至財石砂石有限公司於九十二年二月二十五日發函至本局
      建管課表示，財石砂石有限公司並未收到和多利土資場場
      外轉運之剩餘土石方，並要求台中市政府工務局停止財石
      砂石有限公司成為和多利土資場場外轉運之堆置場所，經
      我查和多利土資場之月報表，有關和多利土資場申報出土
      至財石公司計有四件，共計申報出土量為４４０００立方
      公尺，有關和多利土資場是否確依規定將上述土方送至財
      石公司，我有簽文給前工務局長李立德，要將本案送台中
      市調查站協助調查，但前局長李立德找我、雷志文、課長
      伍南彰至局長辦公室開會，局長裁示本案送調查站不適當
      ，並要財石公司及和多利土資場至法院公證即可，我即發
      文給財石公司及和多利土資場要該二公司至法院公證，但
      該二公司卻辦理私人認證並將認證結果送本局建管課存查
      」等語（見同上偵卷第三四七、三五○頁）。證人即當時
      台中市政府工務局建管課課長伍南彰除在台中市調查站應
      訊時，證述：「台中市政府於八十六年十二月間依『台灣
      省營建工程剩餘土石方處理及資源堆置場設置管理要點』
      及內政部頒布之『營建剩餘土石方處理方案』訂定『台中
      市營建廢棄土處理作業暫行規定』並於八十八年十一月間
      訂定『台中市建築廢棄物處理場設置管理暫行辦法』作為
      台中市辦理土資場申設及營建廢棄土處理業務之依據，九
      十二年十二月間經修訂後，訂定『台中市營建剩餘資源及
      處理場所管理自治條例』作為實行依據」、「據我了解，
      依『台中市營建廢棄土處理作業暫行規定』及『台中市建
      築廢棄物處理場設置管理暫行辦法』對土資場並無月處理
      量之限制，然『台中市營建剩餘資源及處理場所管理自治
      條例』則由審議委員會現場勘查後，經審核會決議予以月
      處理量，目前台中市共有六家土資場，其中除總茂土資場
      內月處理量約六萬立方米以外，其餘和多利、寶文、寶仁
      、強琳、統發等五家土資場場內之月處理量均為三萬立方
      米」、「（依據相關規定若發現台中市轄內之土資場月處
      理數量屢超出上限；依職責你應如何處置？）若依『台中
      市營建廢棄土處理作業暫行規定』及『台中市建築廢棄物
      處理場設置管理暫行辦法』對土資場月處理數量超出上限
      並無明確罰責，僅規定勒令停工或撤銷營運許可，依台中
      市政府工務局行政慣例，乃予以扣減月處理量作為處分。
      而依『台中市營建剩餘資源及處理場所管理自治條例』則
      訂有罰責，可視情節予以罰款、連續處罰及撤銷營業許可
      證等處分」、「（台中市政府工務局停止和多利土資場核
      備之財石砂石有限公司場外轉運至何時？）依我記憶所及
      ，前述和多利股份有限公司及財石砂石有限公司場外轉運
      場地之爭端，兩造說法並不明確，工務局建管課無從研判
      其是非真假，當時曾擬建請移交司法單位查察，但局長李
      立德認為兩造說法不一，貿然移送司法查察將使工程受到
      延誤似有不妥，乃會法制室對是否可經由公證完備手續表
      示意見，後經法制室認為依現行規並無明確規定，要求本
      局依職權逕行裁定，後來為避免該事件造成廠商工程延宕
      等因素，乃由局長李立德批示准予兩造經法院公證後，完
      成申報手續」、「．．．台中市政府工務局接獲財石砂石
      有限公司九十二年二月二十五日財石９２字第０００２號
      函後，確曾立即暫停有關和多利土資場之財石砂石有限公
      司場外轉運核備案，直至七月間兩造完成公證手續並行文
      本局後，本局方再以同意場外轉運核備案」、「．．．當
      時我認為和多利公司與財石公司糾紛有待查明，以求慎重
      ；但如前述，財石公司立場前後矛盾致使查證不易，為免
      延誤工程之進度，所以會中建議是否由兩造經由公證方式
      保證其所言為真，以免除本局遭外界質疑有涉及不法等情
      事。但會中仍認為公證方式仍難求其周延，故由局長李立
      德裁示會請法制室、政風室提供意見會後並由江文峰負責
      簽稿會交各單位，並呈送批示」等情（見同上偵卷五七三
      至五七八頁）之外，證人伍南彰並於檢察官偵訊時，證稱
      ：「（在台中市調查站所述證詞）實在，我有詳細看過」
      、「（問：你對承辦人江文峰所擬之簽呈，在核章時有無
      發現異常之情形？）沒有，因為他也是很謹慎，所以我在
      簽呈上有加註和多利公司提出說明，據以核辦前，先暫不
      以同意」、「土資場在早期沒有明文法定規範，同仁都很
      謹慎」等語（見同上偵卷第五八九頁）。依據上開證據，
      顯示江文峰確在正式接任台中市政府工務局土資場管理業
      務之時，財石公司即為上開舉發，而江文峰在獲知上開舉
      發之後，亦有簽報前台中市政府工務局長李立德，要將本
      案送台中市調查站協助調查（經係經局長李立德召集江文
      峰、雷志文、課長伍南彰至局長辦公室開會，局長李立德
      裁示本案送調查站不適當，並要財石公司及和多利公司至
      法院公證即可，江文峰才發文要財石公司及和多利公司至
      法院辦理公證），如被告有行賄江文峰，江文峰應無執意
      將全案移送調查站協助調查之可能。再者，本案係檢察官
      於九十年間接獲檢舉（檢舉內容係當時之台中市政府工務
      局長楊瑞昌與台中市議會副議長張宏年、市議員劉春財共
      同出資合夥經營和多利土資場，疑有不法），乃核發通訊
      監察書對相關人員實施通訊監察，後並於九十二年三月十
      一日搜索和多利土資場辦公室，及傳喚被告與台中市政府
      工務局柯貴勝、賴銘鈺等人，此情有法務部調查局台中市
      調查站九十四年三月十六日中廉字第○九四六○三○二○
      四○函在卷可據（見九十四年度偵字第五二二五號偵卷第
      四頁）。江文峰係自九十二年二、三月間正式在台中市政
      府工務局建管課接辦土資場之業務，且證人廖俊昇於九十
      二年二月二十五日即以財石（九二）字第０００二號函覆
      臺中市政府，表示：「有關和多利有限公司向貴市政府工
      務局申請土資場場外轉運土石方，和多利尚今並無行文及
      知會本公司，該公司私自申請作業與本公司無關，請貴市
      政府工務局自行查察，並執行撤銷乙案」等情，和多利公
      司土資場辦公室並於九十二年三月十一日即被台中市調查
      站人員搜索，被告亦與台中市政府公務局柯貴勝、賴銘鈺
      等人同被傳喚調查，在此情形，謂江文峰仍會就違背職務
      之行為收受被告之賄賂，或謂被告仍會請求江文峰為違背
      職務之行為而交付賄賂，此種認定亦難認符情理。再依據
      本案被告行為時之「台中市土石方資源堆置處理場場外轉
      運暫行管理要點」、及內政部函頒之「營建剩餘土石方處
      理方案」，亦無得以撤銷和多利公司營運許可之規定。綜
      合上開證據，公訴人指訴被告因恐和多利公司極有可能遭
      台中市政府依據「營建剩餘土石方處理方案」處分撤銷和
      多利公司土資場之營運許可，故在主觀上有行賄動機部分
      ，亦無從認與事實相符。
（三）末查，事實之認定，應憑證據，如未能發現相當證據，或
      證據不足以證明，自不能以推測或擬制之方法，為裁判基
      礎，最高法院四十年台上字第八六號判例著有明文。且認
      定不利於被告之事實，須依積極證據，苟積極證據不足為
      不利於被告事實之認定時，即應為有利於被告之認定，更
      不必有何有利之證據，同院亦著有三十年上字第八一六號
      判例可資參照。經查測謊之鑑驗，係就受測人對相關事項
      之詢答，對應其神經、呼吸、心跳等反應而判斷，其鑑驗
      結果有時亦因受測人之生理、心理因素而受影響，測謊鑑
      驗之結果既會受到受測人之生理、心理因素而受影響，且
      人的行為、思想又無法量化，則測謊自不能如物理、化學
      試驗般獲得絕對之正確性，測謊之結果應係有其他可資信
      賴之積極或消極證據存在之情形下，作為補強證據證明力
      參考之用，而非可作為判斷事實之唯一及絕對之憑證。是
      被告之測謊測試未獲通過，至多僅能作為其所述非實之參
      考，不能據以推測被告確有公訴人此部分所指訴之犯罪事
      實之存在。
（四）綜上理由，本案公訴人指訴被告另犯貪污治罪條例第十一
      條第一項之對於公務員違背職務之行為交付賄賂罪，此部
      分之犯罪尚屬不能證明。惟因公訴人認此部分與被告上開
      經本院論罪科刑部分，有修正前刑法第五十五條牽連犯之
      裁判上一罪關係，爰不就此部分，另為被告無罪之判決。
丙、原審判決以被告上開行使業務上登載不實文書之犯罪事證已
    甚明確而堪認定，另認被告被訴對於公務員違背職務之行為
    交付賄賂罪部分之犯罪不能證明，乃就被告有罪部分，審酌
    被告因臺中市轄區內砂石場不足供其轉運營建工程剩餘土石
    ，而砂石車司機亦不能妥善保管各項載運砂石單據，致其失
    慮以偽造之方式將不實之轉運資料登載於業務文書，並據以
    向臺中市政府申報而行使之犯罪動機、犯罪手段、所生損害
    ，及其犯罪後坦承部分犯行等一切情狀，並依據刑事訴訟法
    第二百九十九條條第一項前段、刑法第二十八條、修正前刑
    法第五十六條、刑法第二百十六條、第二百十五條、修正前
    刑法第四十一條第一項、刑法第二百十九、原罰金罰鍰提高
    標準條例第一條前段、第二條等規定，量處被告有期徒刑六
    月，且諭知罰金易服勞役之折算標準（就此部分，九十五年
    七月一日施行之刑法第四十一條第一項之規定，與修正前刑
    法第四十一條第一項之規定相互比較，以修正前刑法第四十
    一條第一項所規定之折算標準較有利於被告），且將附表所
    示印文宣告沒收，並說明不將未扣案之印章二枚及其他已銷
    燬之印文宣告沒收之理由，及又說明不就被告被訴對於公務
    員違背職務之行為交付賄賂罪部分另為無罪判決之理由，其
    認事用法與量刑均無不合。公訴人上訴意旨仍以江文峰有留
    上開遺書，即指訴被告確有對於公務員違背職務之行為交付
    賄賂之犯行，進而上訴指摘原審判決未對被告論科上開罪責
    不當，此部分上訴核無理由，應予駁回。又本案原審判決已
    敘明量刑之審酌依據，本案既無法證明被告確有對江文峰違
    背職務之行為交付賄賂之犯行，則公訴人上訴意旨另認江文
    峰係因收受上開賄賂或經辦上開事務而自殺死亡，進而指摘
    原審判決對被告有罪部分量刑過輕，此部分上訴亦無理由，
    亦應駁回。
丁、據上論斷，應依刑事訴訟法第三百六十八條、刑法第二條第
    一項前段，判決如主文。
本案經檢察官乙○○到庭執行職務。
中　　華　　民　　國　　96　　年　　5 　　月　　9 　　日
            刑事第三庭    審判長法　官　王  增  瑜
                                法　官  梁  堯  銘
                                法　官  廖  柏  基
上列正本證明與原本無異。
檢察官得上訴。
如不服本判決應於收受送達後十日內向本院提出上訴書狀，其未
述上訴之理由者並得於提起上訴後十日內向本院補提理由書（
須按他造當事人之人數附繕本）。
被告不得上訴。
                                書記官  王  麗  英
中　　華　　民　　國　　96　　年　　5 　　月　　9 　　日
